【裁判字號】    95,勞安上訴,4
【裁判日期】    950922
【裁判案由】    過失致死等
【裁判全文】
臺灣高等法院刑事判決               95年度勞安上訴字第4號
上  訴  人  台灣桃園地方法院檢察署檢察官
上  訴  人
即  被  告  甲○○
選任辯護人  周進文律師
被      告  丁○○
選任辯護人  楊貴森律師
被      告  丙○○
上列上訴人因被告過失致死等案件，不服臺灣桃園地方法院95年
度訴字第224號，中華民國95年5月24日第一審判決（起訴案號：
臺灣桃園地方法院檢察署94年度偵字第18906號），提起上訴，
本院判決如下：
    主  文
原判決關於甲○○部分撤銷。
甲○○無罪。
其他上訴駁回。
    理  由
一、公訴意旨略以：被告丁○○係桃園縣新屋鄉○○村○○路
    996號聯成鋼鐵股份有限公司（下稱聯成公司）工作場所負
    責人；被告丙○○係基隆市七堵區○○○路102－1號2樓宏
    陞股份有限公司（下稱宏陞公司）工作場所負責人；被告甲○○係台中縣清水鎮○○路550巷2號外邦開發工程有限公司
    （下稱外邦公司）及同鎮○○路485號惟邦企業有限公司（
    下稱惟邦公司）實際負責人，均係從事業務之人。聯成公司
    將該公司煉鋼廠烤漆板覆蓋工程交由宏陞公司承攬，宏陞公
    司再將該工程轉包予外邦公司承作施工；被告丁○○應注意
    告知承攬之宏陞公司，在石綿板、鐵皮板、塑膠等材料構築
    之屋頂作業時，需於屋頂設置適當強度、寬度在30公分以上
    之踏板或裝設安全謢網等措施；被告丙○○亦應注意將上開
    事項轉告知次承攬之外邦公司；被告甲○○則應注意雇主對
    於防止墜落、崩塌等之虞之作業場所，應有符合標準之必要
    安全衛生設備，並對勞工於石綿板、鐵皮板、瓦、木板、茅
    草、塑膠等材料構築之屋頂從事作業時，為防止勞工踏穿墜
    落，應於屋架上設置適當強度且寬度在30公分以上之踏板或
    裝設安全謢網。詎其等均能注意而疏於注意，於民國93年9
    月19日11時40分許，被告甲○○所雇用之勞工吳佳炫在聯成
    公司廢鐵存放廠區屋頂從事修補彩色鋼板作業時，被告丁○○未告知被告丙○○在石綿板、鐵皮板、塑膠等材料構築之
    屋頂從事作業時需於屋架上設置適當強度、寬度在30公分以
    上之踏板或裝設安全謢網等措施，被告丙○○亦疏未將該等
    事項轉告甲○○，被告甲○○則未於屋架上設置適當強度且
    寬度在30公分以上之踏板或裝設安全謢網，致吳佳炫在上址
    欲協助他人搬運烤漆鋼板時，不慎踏穿採光板而墜落地面，
    經送醫急救後，因頭部外傷造成顱內出血不治死亡。因認被
    告3人涉嫌業務過失致死罪嫌。
二、公訴意旨認被告丁○○、丙○○、甲○○涉嫌業務過失致死
    罪嫌，係以吳佳炫因施作本件工程，不慎自聯成公司屋頂施
    工處墜落死亡，而現場被告甲○○並未依勞工安全衛生相關
    法規，設有適當強度，寬度在30公分以上之踏板或安全護網
    ，及被告丁○○、丙○○均未注意告知下手承包商有關之安
    全規定，為其論據。訊據被告丁○○、丙○○、甲○○固均
    坦承分別擔任聯成公司、宏陞公司及外邦公司、惟邦公司之
    實際負責人，被告丁○○將聯成公司之烤漆板覆蓋工程，發
    包予宏陞公司，再由被告丙○○轉包予外邦公司，嗣於上開
    時間、地點，外邦公司之負責人甲○○指派勞工吳佳炫於屋
    頂作業時，因吳佳炫誤踩踏穿屋頂採光板，由高約21公尺之
    屋頂墜落死亡等事實不諱，惟均堅決否認有何業務過失致死
    犯行。被告丁○○辯稱：其將工程發包給宏陞公司，在合約
    書已載明，要求注意工人安全，至於在屋頂架設踏板、安全
    護網，係承包商應注意之事項，與其無關，案發時其並不在
    現場等語。被告丙○○辯稱：其已將工程轉包給外邦公司，
    亦在合約書要求承包商注意相關之安全措施，至於安全措施
    如何設置，應屬承包商外邦公司的責任等語。被告甲○○辯
    稱：其在現場鋪設之踏板寬雖為23公分，但要求現場人員2
    塊並列鋪，2塊踏板合併寬度為46公分，符合勞工安全衛生
    設施規則所規定之30公分以上踏板寬度，本件係因吳佳炫自
    行拿掉安全帶，未注意安全所致等語。
三、按犯罪事實應依證據認定之，無證據不得認定犯罪事實；又
    不能證明被告犯罪或其行為不罰者，應諭知無罪之判決；刑
    事訴訟法第154條第2項、第301條第1項分別定有明文。所謂
    認定犯罪事實之證據，係指足以認定被告確有犯罪行為之積
    極證據而言，該項證據自須適合於被告犯罪事實之認定，始
    得採為斷罪資料。且刑事訴訟上證明之資料，無論其為直接
    或間接證據，均須達於通常一般之人均不致有所懷疑，而得
    確信其為真實之程度，始得據為有罪之認定，若其關於被告
    是否犯罪之證明未能達此程度，而有合理懷疑之存在，致使
    無從形成有罪之確信，根據「罪證有疑、利於被告」之證據
    法則，即不得遽為不利被告之認定，有最高法院53年台上字
    第2750號、29年上字第3105號、76年度台上字第4986號判例
    可資參照。
四、經查：
（一）被告甲○○部分：
１、被告甲○○係外邦公司與帷邦公司之實際負責人，其以外邦
    公司名義，向宏陞公司承攬該公司向聯成公司承包之「煉鋼
    廠烤漆板覆蓋施工工程」，並於93年9月19日上午，指派惟
    邦公司名下之員工吳佳炫與乙○○、古東明、黃旭民等人，
    至聯成公司桃園縣新屋鄉○○路996號之廠房鐵皮屋頂，鋪
    設烤漆浪板，嗣於當日上午11時40分許，吳佳炫自行解開安
    全帶後，因見黃旭民、古東明搬運烤漆浪板上來，乃前往幫
    忙搬運，因誤踩未鋪設踏板之屋頂採光板，致採光板破裂，
    吳佳炫因此摔落地面，受有頭部外傷、顱內出血等傷害，經
    送醫急救，於93年9月19日下午1時許不治死亡，業經被告甲○○供述屬實，核與證人乙○○證稱：當天吳佳炫在屋頂鑽
    洞及鎖螺絲，見古東明、黃旭民搬烤漆板過來時，即過去幫
    忙搬運，他不知何故已解開安全帶，途中走至未鋪棧板之採
    光板就掉下去等語（原審卷第45頁至第47頁）相符，此外，
    並有事故現場照片4張（93年度相字第1577號卷─下稱相字
    卷，第15頁），行政院勞工委員會北區勞動檢查所（下稱勞
    委會北區勞檢所）94年3月11日勞北檢營字第0941002518號
    函暨檢附之檢查報告書、照片（相字卷第37頁至第49頁背面
    ），及宏陞公司出具予聯成公司之估價單、承攬商安全衛生
    承諾書、外邦公司與宏陞公司簽訂之承攬契約書各1份（相
    字卷第54頁至第59頁）附卷可稽。被害人吳佳炫因上開事件
    墜落受傷死亡，亦經台灣桃園地方法院檢察署檢察官督同檢
    驗員到場相驗屬實，製有相驗筆錄、驗斷書、相驗屍體證明
    書，及被害人死亡照片9張在卷可考（相字卷第18頁、第23
    頁、第25頁至第30頁、第33頁至第35頁）。
２、按「雇主對下列事項應有符合標準之必要安全衛生設備：．
    ．．．五、防止墜落、崩塌等之虞之作業場所所引起之危害
    」、「雇主對勞工於石綿板、鐵皮板、瓦、木板、茅草、塑
    膠等材料構築之屋頂從事作業時，為防止勞工踏穿墜落，應
    於屋架上設置適當強度且寬度在30公分以上之踏板或裝設安
    全網」，勞工安全衛生法第5條第1項第5款、勞工安全衛生
    設施規則第227條分別定有明文。證人乙○○證稱：當天在
    屋頂作業人員包括吳佳炫，共約6、7人，4、5人在鑽洞，吳
    佳炫係在屋頂從事鑽洞及鎖螺絲工作，搬運烤漆板的有古東
    明、黃旭民2人，當天工人上工均有綁安全帶扣在屋頂中間
    繩子之掛勾上，但搬運烤漆板之工人因走棧板，故未綁安全
    帶，看施工至何處即將棧板搬移至該處，將烤漆板沿著斜屋
    頂推給鎖螺絲的人接住，鋪在要鎖螺絲處，再踩在烤漆板上
    鎖螺絲，接浪板之人不可踩在採光板上，因舊的採光板曬太
    陽太久，踩踏會破掉，踩在新的烤漆板上不會，故鎖螺絲之
    人係踩在鋪好的烤漆板上，而棧板則係鋪在已鋪設好之烤漆
    板上，未鋪設烤漆板處不會擺放棧板，吳佳炫要接手搬運烤
    漆板應該踩在新的烤漆板上，但他見古東明、黃旭民2人搬
    烤漆板過來，過去幫忙搬時，不知何故解開安全帶，並踩在
    尚未施工未鋪棧板之處就掉下去等語（原審卷第45頁至第50
    頁、本院95年9月12日審判筆錄），是依證人乙○○所述，
    案發之施工處，鑽洞、鎖螺絲之工人均有繫安全帶，並踩在
    新的烤漆板上從事鑽洞及鎖螺絲之作業，而搬運烤漆板之工
    人，因須走動，則係踩在棧板上工作，至棧板係鋪設在已經
    鋪好烤漆板之位置，此外，亦有被害人使用之安全帽、安全
    帶、安全母索之照片可稽（相字卷第39頁、第40頁），顯見
    被告甲○○辯稱有依勞工作業需要使工人繫安全帶或鋪設棧
    板，應堪採信。
３、依證人乙○○前開所述，屋頂烤漆板覆蓋施工過程，搬運烤
    漆板之工人係沿著棧板搬運烤漆板，再將烤漆板推移給踩在
    已鋪好烤漆板上之鑽洞、鎖螺絲之工人接手，再由負責鑽洞
    、鎖螺絲之工人放至尚未施工鋪設烤漆板之處，再踩上該新
    的烤漆板上鑽洞、鎖螺絲，是尚未施工處，因待鋪設烤漆板
    故未鋪設棧板，棧板係鋪設在已經鋪好烤漆板之屋頂，以供
    搬運烤漆板。而未施工之採光板處，因待施工鋪設烤漆板，
    不致將其以棧板覆蓋用以搬運烤漆板，之後要鋪設烤漆板時
    再移除棧板，再鋪設烤漆板，如此工法過於繁複，是證人乙○○前開所述之屋頂烤漆板之鋪設工法流程，較為輕省順暢
    ，堪可採信。本件被害人不僅自行解開安全帶，並未依作業
    流程踩在已鋪好烤漆板之處接手搬運烤漆板，而踩在尚未施
    工之採光板處搬運烤漆板，而依施工之流程進度，該未施工
    之採光板處，因待鋪設烤漆板，不供搬運烤漆板之用，無須
    鋪設棧板，被害人踩踏該處以致墜落，洵難令被告甲○○負
    業務過失之責。
４、檢察官以墜落現場鋪設之棧板寬度僅23公分，未達規定之30
    公分，認被告甲○○鋪設之踏板未符合勞工安全衛生法規，
    認被告甲○○有業務過失之責。惟查，被害人墜落之處係待
    鋪設烤漆板之處，不供搬運烤漆板之用，無須鋪設棧板，業
    如前述，是該處本未設棧板，被害人並非因棧板鋪設之寬度
    不符合30公分，以致墜落身亡，而係自行取下安全帶，並踩
    踏在未施工處墜落，與棧板之寬度無關，縱被告甲○○所設
    置之棧板寬度不及30公分，亦與本件被害人之死亡無相當因
    果關係，自難執此指被告甲○○對於被害人之死亡有過失之
    責。
５、證人即勞委會北區勞檢所張藍明雖證稱：93年9月21日、22
    日至事故現場檢查，但未到屋頂上，由被踏穿之屋頂下方觀
    看，看見靠窗處沒有安全網及踏板，依據勞工安全設施規則
    要設置安全網或30公分以上之踏板云云（原審卷第41頁、第
    42頁），惟證人張藍明至現場已是案發後2日，有勞委會北
    區勞檢所94年3月11日勞北檢營字第0941002518號函檢附之
    職業災害報告書可稽（相字卷第44頁），案發之現場據證人
    張藍明證稱：並未前往屋頂查看，因此屋頂是否鋪設木製棧
    板其不知道，乙○○表示有綁安全帶，但其未詢問乙○○是
    否鋪設踏板或棧板等語（原審卷第44頁），是證人張藍明既
    未實際履勘施工之屋頂處，是其證稱由下往上看靠窗處無安
    全網或踏板云云，尚難為不利於被告甲○○之認定。
６、綜上，並無證據證明被告甲○○對於被害人之死亡有過失之
    責，既不能證明被告甲○○犯罪，即應為無罪之諭知。
（二）被告丁○○、丙○○部分：
１、被告丁○○係聯成公司之實際負責人，被告丙○○係宏陞公
    司之實際負責人，被告甲○○係帷邦公司、外邦公司之實際
    經營負責人，業經被告丁○○、丙○○、甲○○供明在卷。
    被告丁○○將聯成公司之「煉鋼廠烤漆板覆蓋施工工程」發
    包予宏陞公司後，再由被告丙○○以宏陞公司名義，將上開
    工程轉包予外邦公司，有宏陞公司、聯成公司「煉鋼廠烤漆
    板覆蓋施工工程」估價單暨所附承攬商安全衛生承諾書（相
    字卷，第54頁至第56頁）、宏陞公司與外邦公司簽立之契約
    書（相字卷第57頁至第59頁、第87頁至第89頁）、甲○○以
    帷邦公司名義與聯成公司簽立之發包工程契約書暨所附承攬
    商安全衛生承諾書、承攬人工作場所環境及危害因素通知書
    可稽（相字卷第90頁至第95頁）。
２、被告張健雄於原審證稱：聯成公司發包工程給宏陞公司時，
    有訂立承攬商安全衛生承諾書，並交代該注意的要注意等語
    （原審卷第51頁），又依卷附聯成公司與宏陞公司「承攬商
    安全衛生承諾書」記載「承攬商除應遵守勞工安全衛生法、
    勞基法等相關法令外，並應嚴格遵守本公司相關規定，負責
    進行。本公司安全衛生工作守則、管理辦法及有關本公司承
    攬之作業需知，承攬商完全瞭解並督導施工人員遵行。並依
    勞工安全衛生組織應主動實施檢查及作業場所之檢視」，其
    附件並註明施工環境係高架作業，潛伏危害因素為墜落、施
    工架倒塌等語，另列舉應備之安全措施為安全帶、索、安全
    帽、良好梯子，施工架確實牢靠固定，施工架頂層每30 公
    分至45公分需備護欄，避免墜落等等（相字卷第55頁、第56
    頁），可知聯成公司於發包工程予宏陞公司時，已告知應遵
    守勞工安全衛生法之法令規定，核與被告丁○○所辯已告知
    承包商注意工安事項相符，堪可採信。
３、宏陞公司與外邦公司簽立之契約書第9條載明：「工事進行
    中一切安全措施及搬運問題概由乙方（即外邦公司）負責，
    並得派專責人員負責現場施工安全事宜，如工事進行中發生
    人員損傷及其他工程施工損害應由乙方負完全責任，並放棄
    抗告權利」（相字卷第58頁），又被告甲○○以帷邦公司名
    義與聯成公司簽立之發包工程契約書附件「承攬商安全衛生
    承諾書」、「承攬人工作場所環境及危害因素通知書」，亦
    與被告丙○○出具予聯成公司之承諾書及附件相同，均載明
    被告甲○○施工時應遵守相關勞工安全衛生法、勞基法、聯
    成公司相關規定，並檢查作業場所之安全等語，並註明施工
    環境、潛伏危害因素、應備之安全措施等事項，是被告張健
    雄辯稱已告知被告甲○○相關之工安注意事項等語，亦可採
    信。
４、按行為人雖非故意，但按其情節應注意，並能注意，而不注
    意者，為過失，刑法第14條第1項定有明文。若行為人已盡
    其注意義務，縱然事故發生，亦難令行為人負過失之責。
    勞工安全衛生法第17條第1項、第2項分別規定：「事業單位
    以其事業之全部或一部交付承攬時，應於事前告知該承攬人
    有關其事業工作環境、危害因素暨本法及有關安全衛生規定
    應採取之措施」、「承攬人就其承攬之全部或一部分交付再
    承攬時，承攬人亦應依前項規定告知再承攬人」，而被告丁○○、丙○○分別以書面告知被告甲○○聯成公司之施工環
    境、潛伏危害因素及應備之安全措施等注意事項，並要求被
    告甲○○施工時應遵守相關勞工安全衛生法、勞基法及聯成
    公司相關規定，檢查作業場所之安全，業如前述，足認被告
    丁○○、張健雄已盡其等之告知注意義務，依上說明，即難
    令被告丁○○、張健雄二人，對本件事故負過失之責。
５、檢察官雖引用勞委會北區勞檢所檢查報告，指稱依勞工安全
    衛生法第17條規定事業單位將其事業之全部或一部交付承攬
    時，應於事前告知該承攬人該法有關安全衛生規定應採取之
    措施。被告丁○○未具體告知被告丙○○應在屋架上設置寬
    度在30公分以上之踏板，或裝設安全護網，被告丙○○亦未
    將上開注意事項告知被告甲○○，均同有過失等語。惟查，
    勞工安全衛生法等相關勞動法規對工安作業之要求，甚為專
    門、繁瑣，若非從事相關業務之人，實難期能熟悉相關作業
    規定，是則，若事業單位已告知承攬人相關規定及應採取之
    措施，自無苛求事業單位鉅細靡遺，告知承攬人所有工安作
    業之細節規定。以本案而言，如要求被告丁○○、丙○○告
    知甲○○本件作業性質上屬於高架作業，現場有墜落或施工
    架倒塌之虞，應注意設置安全索、安全網或踏板等事項，即
    屬合理，惟如強求其2人應告知所設之踏板至少應有30公分
    以上，則已逾必要之程度。是檢察官此部分指述，尚難採取
    。
６、本件承包商外邦公司，係專業之承包商，熟悉相關之勞工安
    全衛生法規，縱使被告丁○○、丙○○未具體明確告知被告
    甲○○上開事項，被告甲○○亦非必然不設置相關之安全設
    備，而被告甲○○有設置安全帶，並鋪設棧板供作踏板，僅
    個別棧板寬度不符合法規標準，已如前述，而被害人之死亡
    ，亦與設置之棧板寬度無關，而係被害人自行解開安全帶，
    踩踏在尚待施工未鋪棧板之採光板處所致，縱認被告丁○○
    未告知被告丙○○，被告丙○○未告知甲○○應在現場設置
    寬度30公分以上之踏板，並不當然即導致被害人死亡之原因
    ，自難認二者間有相當因果關係。
７、綜上，依現有證據，尚難認定被告丁○○、丙○○有公訴意
    旨所指之犯行，既不能證明被告2人犯罪，自應為無罪之諭
    知。
五、原審關於被告甲○○部分，漏未斟酌證人乙○○關於施工方
    法之陳述，而為被告甲○○有罪之認定，其認事用法，未盡
    周延，尚有未洽。被告甲○○上訴否認過失之責，為有理由
    ，檢察官依告訴人之請求，認量刑過輕，非有理由，自應由
    本院將判決關於被告甲○○部分，撤銷改判，而為被告甲○○無罪之諭知。原審以被告丁○○、丙○○犯罪不能證明，
    而為彼2人無罪之諭知，認事用法並無違誤，檢察官上訴指
    摘原判決此部分不當，為無理由，應予駁回。
據上論斷，應依刑事訴訟法第369條第1項前段、第364條、第368
條、第301條第1項，判決如主文。
本案經檢察官鄭銘謙到庭執行職務。
中    華    民    國    95    年    9     月    22    日
                  刑事第十三庭  審判長法  官 曾德水
                                      法  官 范清銘
                                      法  官 杜惠錦
以上正本證明與原本無異。
檢察官如不服本判決，應於收受送達後十日內向本院提出上訴書狀，其
未敘述上訴之理由者並得於提起上訴後十日內向本院補提理由書
（均須按他造當事人之人數附繕本）。
被告不得上訴。
                                      書記官 楊秋鈴
中    華    民    國    95    年    9     月    22    日


司法院資訊處製作；財團法人民間司法改革基金會備份。
